臺灣宜蘭地方法院民事判決　　　　　　　 99年度保險字第4號
原　　　告　阮李淑真
　　　　　　阮莆宸
　　　　　　李永麒
　　　　　　阮永豪
　　　　　　阮永合
　　　　　　阮酪格
共　　　同
訴訟代理人　林世超律師
被　　　告　新光人壽保險股份有限公司
法定代理人　吳東進
訴訟代理人　鄭雅玲
被　　　告　富邦人壽保險股份有限公司
法定代理人　鄭本源
被　　　告　美亞產物保險股份有限公司
法定代理人　蔡漢凌
上二人共同
訴訟代理人　張家聲律師
複　代理人　楊揚律師
上列當事人間請求給付保險金事件，本院於中華民國100年11月2
日言詞辯論終結，判決如下：
    主  文
被告新光人壽保險股份有限公司應給付原告阮李淑真新台幣陸拾
萬元，及自民國九十七年八月十五日起至清償日止，按週年利率
百分之十計算之利息。
被告富邦人壽保險股份有限公司應給付原告阮李淑真新台幣肆佰
萬元，及自民國九十七年十二月十五日起至清償日止，按週年利
率百分之十計算之利息。
被告美亞產物保險股份有限公司應給付原告阮李淑真、阮莆宸、
李永麒、阮永豪、阮永合、阮酪格新台幣壹佰貳拾萬元，及自民
國九十七年十二月一日起至清償日止，按週年利率百分之十計算
之利息。
訴訟費用新台幣伍萬玖仟肆佰貳拾元由被告新光人壽保險股份有
限公司負擔陸仟壹佰肆拾柒元，由被告美亞產險保險股份有限公
司負擔壹萬貳仟貳佰玖拾肆元，餘由被告富邦人壽保險股份有限
公司負擔。
本判決第一項於原告阮李淑真以新臺幣貳拾萬元供擔保後，得假
執行；但被告新光人壽保險股份有限公司如以新臺幣陸拾萬元為
原告阮李淑真預供擔保後，得免為假執行。
本判決第二項於原告阮李淑真以新臺幣壹佰參拾參萬元供擔保後
，得假執行；但被告富邦人壽保險股份有限公司如以新臺幣肆佰
萬元為原告阮李淑真預供擔保後，得免為假執行。
本判決第三項於原告阮李淑真、阮莆宸、李永麒、阮永豪、阮永
合、阮酪格以新臺幣肆拾萬元供擔保後，得假執行；但被告美亞
產物保險股份有限公司如以新臺幣壹佰貳拾萬元為原告阮李淑真
、阮莆宸、李永麒、阮永豪、阮永合、阮酪格預供擔保後，得免
為假執行。
    事實及理由
一、原告起訴主張：
(一)、被保險人阮金生曾投保新光人壽保險股份有限公司（下稱新
    光人壽）保單號碼T000000-0號意外理賠新台幣（下同）30
    萬元、保單號碼R000000-0號意外理賠30萬元，受益人皆為
    原告阮李淑真；富邦人壽保險股份有限公司（下稱富邦人壽
    ）保單號碼Ｚ000000000-00號意外理賠400萬元，受益人為原
    告阮李淑真；美亞產物保險股份有限公司（下稱美亞產物）
    保單號碼096099GＺ000000000意外理賠120萬元，受益人為阮
    金生全體繼承人。嗣被保險人阮金生於民國97年7月8日被發
    現陳屍於宜蘭縣蘇澳鎮豆腐岬公園消波塊，經台灣宜蘭地方
    法院地檢署檢察官相驗結果所出具相驗屍體證明書，死亡日
    期為97年7月8日上午12時40分發現，死亡方式為不詳，直接
    死亡原因為窒息、吸入性呼吸道損傷，生前落海溺斃。原告
    阮李淑真、阮莆宸、李永麒、阮永豪、阮永合、阮酪格為被
    保險人阮金生之繼承人。原告身為上開保險之受益人，即依
    約檢附相關文件等，向被告新光人壽、富邦人壽及美亞產險
    申請理賠，惟被告均以非意外傷害事故拒絕理賠。
(二)、被保險人阮金生陳屍地點為公開場所，人員進入頻繁，實非
    為輕生之人會選擇之隱密地點（偏僻、人煙稀少、避免打擾
    或搭救）；另墜海處高度明顯不足，無法確定一次即可完成
    致命傷勢，增加死亡的不確定性，亦非自殺考量良好場所，
    且墜地為淺灘，明顯會增加死者墜落碰撞傷勢，增加死亡前
    苦痛，實與減少痛苦典型自殺不同。本案綜合研判，死者當
    日用餐後，車輛停放在停車場，至現場徒步行走豆腐岬公園
    附近消波堤上，有可能因未注意消波堤邊界不慎腳踩空墜落
    淺海之處，由於頭部直接撞及淺灘地面致失去意識及求生反
    應能力，加上口、鼻又吸入海水而窒息身亡的可能性較高，
    應非自殺。按溺水是外來，且非內在疾病，基本上符合傷害
    保險契約所稱之意外事故。本件保險契約所稱之意外傷害事
    故，指非由疾病引起之外來突發事故，其與相驗屍體證明書
    將死亡種類區分為「病死或自然死、意外、自殺、他殺、不
    詳」者，兩者之定義、範圍本有不同，足認定被保險人死亡
    是否符合保險契約所稱意外傷害事故，自不能純以相驗屍體
    證明書為斷，尚須綜合其他事證以資判定，亦即不能僅因檢
    察官相驗時未於驗斷書記載「意外」，即認為非保險契約所
    指之意外事故。且檢察官函覆鈞院內容，亦無證據支持其看
    法，只是其個人臆測而已，民事判決自不必受其拘束，而可
    為獨立審判。
(三)、依海巡署第一海岸巡防總隊相驗案件初步調查稱「死者阮金
    生為宜蘭縣大同鄉人士，於97年7月7日上午6時許（按時間
    恐有誤，原告阮李淑貞係於當日上午9時才見其離家），駕
    車號U2-3005（TOYOTA銀/休旅車)離開住居所(宜蘭縣大同鄉
    復興村泰雅一路33號)，於97年7月8日12時23分，經由遊客
    羅在中在宜蘭縣蘇澳鎮豆腐岬公園內消波塊處發現一具無名
    浮屍，立即撥打110報案尋求協助，經海巡署人員搜尋後，
    於13時35分打撈上岸，已無生命跡象，經查死者身上並無明
    顯外傷，頭部左後方疑似撞擊消波塊所致之傷口，死者著灰
    色長褲，白色格子短袖襯衫，咖啡色皮鞋，死者遺體由蘇澳
    榮民醫院安葬儀社，暫存榮民蘇澳醫院太平間」、「右側口
    袋現金1萬2千元，鑰匙1串，腰際掛有手機1支，左手腕手錶
    1只，上排牙齒右邊第1顆為銀色假牙」（製作人副組長高一
    富），由上開調查報告，可見阮金生係頭部左後方疑似撞擊
    消波塊所致傷口，如果是自殺，受傷部分豈會是如此呢？且
    如是自殺，豈會腰際仍掛手機，仍穿皮鞋，左手腕仍掛手錶
    呢？甚至休旅車仍停放在該處呢？又宜蘭地檢署函覆安泰人
    壽股份有限公司，雖稱「本件死者並未遺留任何遺書或陳情
    書，本署相驗時，認死者之死亡方式以自殺可能性較高，惟
    因死者家屬對死亡之方式有意見，故本署於相驗證明書上勾
    選不詳」，惟其後函覆新光人壽保險股份有限公司即稱「本
    署就相驗案件僅係查明有無他人應負刑事責任，至於死者死
    亡之方式為何，若與刑責無關，本署不予判斷認定」，函覆
    訴外人中華郵政公司及友邦產物保險股份有限公司亦同樣內
    容，可見宜蘭地檢署對於阮金生死亡之方式為何，因未涉及
    刑責，而不予判斷認定，因之最先函覆安泰人壽公司之認定
    ，即為其後函文所否定而不予採納，且無證據證明阮金生死
    因為自殺。鈞院100年8月19日至案發現場勘驗，證實停車地
    點前的海面均有攔截索，而屍體是在防波堤外發現，因之不
    可能由該處跳下消波塊而入海水落水死亡（不可能由該處浮
    到堤外，因有攔截索）。且鈞院傳訊海巡署承辦人員高一富
    、藍聖文均證稱「無法確定死者係自行跳下水」，並稱「我
    們發現屍體時，是躺在防波塊上，應該是潮汐關係，打撈起
    來時，發現較明顯的傷口是在頭部」、「發現時是在水裡載
    浮載沉，是利用救生小艇從安檢所由海上至發現屍體處將其
    拉上來，並無法直接從岸上經過消波塊打撈」在案，如果死
    者是走下去自殺，又怎會頭部是明顯傷口呢？且如果可以走
    下去，為何海巡署打撈人員必須從海上去打撈呢？
(四)、關於傷害保險及意外之定義，依財政部保險司85年9月10日
    以財政部台財保字第853270068號函，將傷害保險單示範條
    款修正為「被保險人於本契約有效期間內，因遭受意外傷害
    事故，致其身體蒙受傷害而致殘廢或死亡時，依照本契約的
    約定，給付保險金。前項所稱意外傷害事故，指非由疾病引
    起之外來突發事故。」，並自86年1月1日起實施。已將意外
    之定義修正為「非由疾病引起之外來突發事故」，並將「直
    接且單獨」等文字刪除。依該新修正意外傷害保險契約示範
    條款之保險範圍觀之，已揚棄所謂意外傷害事故，須為直接
    且單獨造成被保險人身體受傷害或死亡之原因，方得請領保
    險金。另最高法院92年台上字第2710號判決要旨亦稱「意外
    傷害保險乃相對於健康保險，健康保險係承保疾病所致之損
    失，意外傷害保險則在承保意外傷害所致之損失。人之傷害
    或死亡之原因，其一來自內在原因，另一則為外在事故（意
    外事故）。內在原因所致之傷害或死亡，係指被保險人因罹
    犯疾病、細菌感染、器官老化衰竭等身體內部因素所致之傷
    害或死亡，至外來事故（意外事故），則指內在原因以外之
    一切事故而言，其事故之發生為外來性、偶然性，而不可預
    見，除保險契約另有特約不保之事項外，意外事故均屬意外
    傷害保險所承保之範圍」。綜上所述，系爭保險契約約定之
    保險事故既已發生，核與意外事故之「非由疾病引起」、「
    外來性」、「突發性」等三要件均相符合，被保險人阮金生
    係因遭受意外事故致死亡，被告又未能證明被保險人阮金生
    有系爭保險契約所約定之除外責任情事，原告等為系爭保險
    契約之受益人，依系爭保險契約請求被告等給付保險金，自
    無不合。
(五)、意外傷害保險，係在承保被保險人非由疾病引起之外來突發
    事故所致傷害及其所致殘廢或死亡之損失。而人之傷害或死
    亡之原因，其一來自內在原因，另一則為外來事故（意外事
    故），所謂外來事故（意外事故），係指內在原因以外之一
    切事故而言，其事故之發生為外來、偶然而不可預見，意外
    傷害保險契約之受益人請求保險人給付保險金，雖應證明被
    保險人係因意外事故而受傷害，惟受益人如證明該事故確已
    發生，且依經驗法則，其發生通常係外來、偶然而不可預見
    者，應認其已盡證明之責，於此情形，保險人如抗辯其非屬
    意外，自應就其抗辯之事實負證明之責，始符合舉證責任分
    配之原則。本件被保險人阮金生並非因自殺或疾病之身體內
    部因素所致之傷害導致死亡，而屬外來、突發、意外事故之
    事實，已如前述，則原告被保險人阮金生為生前落水、溺斃
    之意外事故，已盡其所負舉證之責任，而被告辯稱阮金生係
    屬自殺此有利之事實，並未舉證證明以實其說，其抗辯即屬
    無據。保險法所稱保險，謂當事人約定，一方交付保險費於
    他方，他方對於因不可預料，或不可抗力之事故所致之損害
    ，負擔賠償財物之行為。保險法第1條第1項定有明文。而「
    保險事故以具有偶發性為要件，是以危險非直接因被保險人
    之故意行為所致者，保險人即應負賠償責任。」、「保險事
    故以具有偶發性為要件，保險人所承擔之危險以非因故意而
    偶發之危險為限。是以危險直接因被保險人之故意行為所致
    者，保險人固可不負賠償責任，惟若危險之發生係因被保險
    人之過失行為所致，保險人即應負賠償責任。」亦有最高法
    院91年度台上字第341號、90年度台上字第1257號等裁判意
    旨，可資參照。依宜蘭地檢署檢察官所簽發之相驗屍體證明
    書，其死亡方式欄雖記載為「不詳」，惟死因為阮金生生前
    落水所致，有上開相驗屍體證明書載明，顯已排除他殺、病
    死、自然死，客觀上亦無事證足資證明係有意自殺，原告主
    張阮金生並非故意自殺所致，無故意使保險事故發生之行為
    ，本件係屬意外事故，即非無據。
(六)、保險法第34條規定保險人應於要保人或被保險人交齊證明文
    件後，於約定期限內給付賠償金額，無約定期限者，應於接
    到通知後15日內給付之。保險人因可歸責於自己之事由致未
    在前項規定期限內為給付者，應給付遲延利息年息1分。本
    件被告新光人壽於97年7月24日即已核撥人壽理賠，可見於
    97年7月24日前已收到原告之請求，因之利息請求從97年8月
    15日起算一分。被告富邦人壽於97年11月28日即回覆拒絕理
    賠，因之利息從97年12月15日起算一分。被告美亞產物於97
    年11月11日即回覆拒絕理賠，因之利息從97年12月1日起算
    一分。
(七)、為此，原告爰依前開保險契約之法律關係提起本訴，並聲明
    ：除供擔保金額外，如主文所示。
二、被告答辯則以：
(一)、被告新光人壽部分：
１、依鈞院地檢署97年度相字第220號相驗卷宗可知，被保險人
    傷勢全部集中於頭部，其餘軀體及四肢並無外傷。由此傷勢
    可知，被保險人顯非係原告所稱行走於防波堤（或消波塊）
    上不慎失足落海，蓋若被保險人係行走於防波堤（或消波塊
    ）時不慎失足，則其落海之前，理當先碰撞防波堤及消波塊
    ，且由消波塊密集並列可知，跌落消波塊時當有多個摩擦、
    碰撞之接觸面，換言之，被保險人理應全身多處擦傷才是，
    怎會僅有頭部有傷勢，顯見被保險人並非失足跌落防波堤（
    或消波塊）。復依人體自我反射功能，人若跌倒時，人體自
    我防禦功能的反射作用，會無意識的、反射性的、自動的以
    手、腳等肢體，企圖阻擋、遮蔽、掩護可能發生的碰撞，以
    避免危害發生，則若被保險人係行走於防波堤（或消波塊）
    之際不慎失足，於被保險人失足跌落之際，其手、腳等肢體
    ，理應本能的產生反射動作，以圖撐住身體與防波堤（或消
    波塊）間之距離，以避免碰撞；或者本能的做出諸如以手遮
    或抱頭以保護頭部、避免直接撞擊頭部等反射性的自我防禦
    動作才是，若係如此，則被保險人手、腳等部位理應有傷勢
    方屬合理，豈會僅有頭部受傷，但手、腳等肢體卻無傷勢，
    由此顯見被保險人並非失足落海。「根據死者身上之傷痕予
    以研判，因死者身上四肢及身體均無明顯外傷，與一般失足
    落海之情形不符，故認自殺之可能性較高」，有鈞院地檢署
    99年10月14日宜檢文儉97相220字第16112號函可稽，顯見被
    告主張系爭事故並非意外事故洵屬有據。
２、依防波堤、消波塊與海面之相對位置等可知，被保險人顯非
    失足落海。蓋 若被保險人係於防波堤上失足墜落，顯不可
    能直接墜入海中，而應係垂直落於防波堤外之消波塊上，換
    言之，若被保險人係於防波堤上失足，尚不致落水溺斃，然
    本件被保險人係生前落海溺斃死亡，故顯非係於防波堤上失
    足所致。復由相驗卷第5頁照片可知，防波堤外最接近防波
    堤之消波塊，和最外緣與海相接之消波塊間，尚相隔有眾多
    消波塊，故若被保險人係於防波堤上失足墜落，則被保險人
    遺體應不至於直接落入海中（況原告亦辯稱防波堤外有消波
    塊，無法直接入海）；就算最終沖入海中，由墜落地之消波
    塊到海面間，必然途經眾多消波塊重重撞擊，其傷勢顯不可
    能僅集中於頭、頸部，身上卻無外傷，故被保險人顯非失足
    落海。原告既自稱被保險人能夠在消波塊上散步，且主張被
    保險人係在消波塊上散步不慎失足落海，則被保險人顯然可
    能走過消波塊步入海中，故原告辯稱系爭事故地點有消波塊
    ，不可能自行步入海中云云，顯與其自身之主張互為矛盾，
    實屬狡辯之詞，要不足採。換言之，原告若稱防波堤外有消
    波塊，無法通行入海，則依此主張，顯然被保險人即不可能
    如原告所稱「於消波塊上散步」，如此則被保險人即不可能
    係如原告所稱「於消波塊上散步不慎失足墜海」；反之，若
    被保險人係如原告所稱「於消波塊上散步」，則表示原告亦
    認定消波塊可供通行（否則如何散步），則被保險人顯然即
    可通過消波塊步入海中，如此則原告辯稱有消波塊無法步入
    海中云云，即顯不足採。
３、原告稱被保險人無疾病、事業順利云云均係其片面之詞，並
    無舉證，且屍體發現日是否有工程正巧要驗收，與事業是否
    順遂係屬二事，並無必然關連，甚至亦可解讀為就是面臨要
    驗收工程，卻擔心驗收後沒有足夠金錢向物料供應商付款，
    乃萌生死意。由此顯見原告所稱被保險人工程順利、上有高
    堂、事業順利、衣著無恙，故無自殺原因云云，均屬無據。
４、當事人主張有利於己之事實者，就其事實有舉證之責任，民
    事訴訟法第277條定有明文，故民事訴訟如係由原告主張權
    利者，應先由原告負舉證之責，若原告先不能舉證，以證實
    自己主張之事實為真實，則被告就其抗辯事實即令不能舉證
    ，或其所舉證據尚有疵累，亦應駁回原告之請求，最高法院
    17年上字第917號判例意旨參照。原告主張被保險人無故至
    豆腐岬用餐後於豆腐岬防波堤及消波塊上散步，不慎失足落
    海云云，但均未舉證，且通篇所言均僅係其主觀、片面之臆
    測，猜測被保險人「可能」是散步不慎失足跌落，惟綜觀原
    告所舉證據，既無直接證據證明系爭事故係原告所稱散步時
    不慎跌落，且亦無間接證據足證被保險人係於該處散步不慎
    跌落，則原告片面所言既為被告所否認，原告又未提出任何
    佐證足資為憑，原告顯未善盡其舉證之責，依前開最高法院
    17年上字第917號判例意旨，即應駁回原告之請求。原告謂
    被保險人死亡原因並非內在疾病所致，即為意外云云，要不
    足採，蓋保險法所稱之意外，依保險法第131條第2項之規定
    ：「前項意外傷害，指非由疾病引起之外來突發事故所致者
    。」，故並非「非由疾病引起」即表示當然係「外來」、「
    突發」之事故，實係此三項要件各自獨立並存，且須此三項
    要件均成立始為保險法所稱之意外事故。又所謂「突發」事
    故，依最高法院見解，係指「當事人不可預見」者而言（最
    高法院95年度台上字第327號判決參照），則系爭事故是否
    係被保險人不可預見者（例如原告稱係不慎失足跌落，而非
    自行投入或走入海中），顯應由原告舉證。
５、爰為答辯聲明：1.原告之訴駁回；2.如受不利判決，被告願
    供擔保請免假執行。
(二)、被告富邦人壽、美亞產險部分：
１、按當事人主張有利於己之事實者，就其事實有舉證之責任，
    民事訴訟法第277條定有明文。另依系爭保險附約條款約定
    「被保險人於本附約有效期間內，因遭受意外傷害事故，致
    其身體蒙受傷害而致死亡、殘廢、失能或接受醫療時，本公
    司依照本附約的約定，給付保險金。前項所稱意外傷害事故
    ，指非由疾病引起之外來突發事故。」。是原告主張被告應
    給付意外傷害身故保險金，依據前開契約條款之約定及舉證
    責任分配原則，自應就其權利發生事實即阮金生之身故確係
    因前揭意外傷害事故所致負舉證責任。
２、原告主張阮金生於宜蘭蘇澳鎮豆腐岬公園南堤消波塊死亡，
    而認被告應給付系爭意外傷害身故保險金云云。惟查台灣宜
    蘭地方法院檢察署所出具相驗屍體證明書於死亡方式欄之記
    載係不詳，而未勾選「意外」。是原告以阮金生宜蘭縣蘇澳
    鎮豆腐岬公園南堤消波塊死亡，即謂被告應予給付系爭意外
    傷害身故保險金，就系爭待證事實之證明度，其舉證顯屬不
    足，洵無足取。依據台灣宜蘭地方法院檢察署宜檢明儉97相
    22 0字第13081號函所示「本署相驗時認死者之死亡方式以
    自殺之可能性較高，惟因家屬對死亡之方式有意見，故本署
    於相驗證明書上勾選不詳，請  查照。」。由此可知，系爭
    事故確非系爭保險附約所約定之外來、突發之意外傷害事故
    ，故被告不予給付系爭意外傷害身故保險金，於法有據。
３、再就經驗法則及論理法則言，倘被保險人落海係違反其意願
    ，被保險人在落海後，勢必會在海中掙扎力求游回岸邊，而
    被保險人陳屍之宜蘭縣蘇澳鎮豆腐岬公園南堤遍布消波塊，
    被保險人於掙扎過程中，應該會在手足身軀部位留下攀爬消
    波塊時所造成之傷痕，然觀諸台灣宜蘭地方法院檢察署對被
    保險人屍體所做檢驗報告，被保險人之屍體四肢胸腹部位均
    無傷痕，僅於背腰臀部呈現鮮紅色屍斑及手足部位出現浸泡
    海水過久造成之鵝皮白色狀痕跡，顯見被保險人於落海後並
    無掙扎之事實，殊與一般人落海掙扎求生之事理有悖。又被
    保險人屍體檢驗雖發現在頭耳頸等部位留有多處擦、挫傷，
    惟比對被保險人被發現陳屍之處係在消波塊下方，顯見被保
    險人在死亡後，屍體曾經海流沖擊拍打岸邊設置之消波塊，
    因而被保險人屍體於頭頸耳部位遺留有海流沖擊拍打消波塊
    所造成該擦、挫傷痕，亦屬事理之當然。
４、末按民事訴訟如係由原告主張權利者，應先由原告負舉證之
    責，若原告先不能舉證，以證實自己主張之事實為真實，則
    被告就其抗辯事實即令不能舉證，或其所舉證據尚有疵累，
    亦應駁回原告之請求。原告於其所主張之起訴原因，不能為
    相當之證明，而被告就其抗辯事實，已有相當之反證者，當
    然駁回原告之請求。本件原告未就阮金生係因意外傷害事故
    身故盡舉證責任，其請求被告應給付系爭意外傷害身故保險
    金，要屬無據。
５、爰為答辯聲明：1.原告之訴駁回；2.如受不利判決，被告願
    供擔保請免假執行。
三、兩造不爭執之事實：
(一)、被保險人阮金生曾投保新光人壽保單號碼T000000-0號意外
    理賠30萬元、保單號碼R000000-0號意外理賠30萬元，受益
    人皆為原告阮李淑真；富邦人壽保單號碼Ｚ000000000-00號
    意外理賠400萬元，受益人為原告阮李淑真；美亞產物保單
    號碼096099GＺ000000000意外理賠120萬元，受益人為全體繼
    承人。
(二)、被保險人阮金生於97年7月8日被發現陳屍於宜蘭縣蘇澳鎮豆
    腐岬公園消波塊，經台灣宜蘭地方法院檢察署檢察官相驗結
    果所出具屍體證明書，死亡日期為97年7月8日上午12時40分
    發現，死亡方式為不詳，直接死亡原因為窒息、吸入性呼吸
    道損傷，生前落海溺斃。
(三)、原告阮李淑真、阮莆宸、李永麒、阮永豪、阮永合、阮酪格
    為被保險人阮金生之繼承人。原告身為上開保險之受益人，
    即依約檢附相關文件等，向被告新光人壽、富邦人壽及美亞
    產險申請理賠，惟被告均以非意外傷害事故拒絕理賠。
四、兩造之爭點：被保險人阮金生死亡之原因是否為意外所致？
    茲判斷如下：
(一)、按當事人主張有利於己之事實者，就其事實有舉證之責任，
    民事訴訟法第277條前段定有明文。次按保險法第131條規定
    ：傷害保險人於被保險人遭受意外傷害及其所致殘廢或死亡
    時，負給付保險金額之責。又意外傷害保險乃相對於健康保
    險，健康保險係承保疾病所致之損失；而意外傷害保險則在
    承保意外傷害所致之損失。人之傷害或死亡之原因，其一來
    自內在原因，另一則為外在事故（意外事故）。內在原因所
    致之傷害或死亡，係指被保險人因罹患疾病、細菌感染、器
    官老化衰竭等身體內部因素所致之傷害或死亡；至外來事故
    （意外事故），則係指內在原因以外之一切事故而言，其事
    故之發生為外來性、偶然性，而不可預見，除保險契約另有
    特約不保之事項外，意外事故均屬意外傷害保險所承保之範
    圍（最高法院93年台上字第2468號判決內容參照）。準此，
    保險金請求權人若已證明被保險人確係遭受意外事故而死亡
    ，保險人即有給付保險金之義務；而如保險人主張有拒絕給
    付之除外事由，即應由保險人就此有利於己之事實負舉證責
    任。
(二)、原告主張被保險人阮金生係意外死亡等情，業據其提出臺灣
    宜蘭地方法院檢察署相驗屍體證明書（見97年度相字第220
    號卷第19頁，下稱相驗卷宗）為證。觀之卷附相驗屍體證明
    書上載明阮金生之直接引起死因之原因係「窒息」，先行原
    因則係「吸入性呼吸道損傷」、「生前落海溺斃」，死亡方
    式則為不詳。又據台灣宜蘭地方法院檢察署檢驗報告書記載
    阮金生之直接原因係「窒息」，先行原因則係「吸入性呼吸
    道損傷」，推定傷害方法為「生前落海溺斃」，推定死亡方
    式則為未確定（見相驗卷宗第27頁），業經本院依職權調取
    臺灣宜蘭地方法院檢察署97年度相字第220號相驗卷核閱無
    訛。是被保險人阮金生顯係非疾病死亡，且溺斃係屬外來意
    外事故；而原告固應先舉證證明保險事故之發生即被保險人
    阮金生係遭遇外來突發之意外傷害事故身亡後，始得向被告
    請求理賠保險金。惟好生惡死，乃人之常情，而保險之原理
    係集眾人之資力以分散風險，使被保險人或受益人於保險事
    故發生時，得以迅速獲得理賠而填補損害，保險人通常亦是
    較有資力之一方，具備調查保險事故發生原因之能力，是以
    被保險人阮金生究係意外死亡，或係自殺死亡，如強令原告
    證明被保險人阮金生乃「非故意」死亡之事實，與凡人好生
    惡死之常情有違，甚且為相當之探索亦無法舉證證明，對原
    告而言，顯不符公平原則，且使原告幾不能憑藉保險而獲得
    風險之分散，保險之實質功能不啻蕩然無存。職是，本院認
    原告如已提出臺灣宜蘭地方法院檢察署開立被保險人阮金生
    係溺水死亡之證明書、檢驗報告書等，堪認已盡其舉證之責
    。從而，本件足認被保險人阮金生係非由疾病引起之外來突
    發事故所致窒息死亡甚明，符合系爭保險契約「意外傷害事
    故」之定義，是被告依約即有給付系爭保險金之義務。而原
    告對於被保險人阮金生係意外死亡乙節，既已提出上開證據
    為證，則被告如抗辯被保險人阮金生係自殺、非因意外死亡
    ，依前揭舉證責任之分配，自應由被告就此拒絕理賠事由負
    舉證之責。
(三)、被告雖辯稱若被保險人係行走於防波堤（或消波塊）之際不
    慎失足，於被保險人失足跌落之際，其手、腳等肢體，理應
    本能的產生反射動作，以圖撐住身體與防波堤（或消波塊）
    間之距離，以避免碰撞；或者本能的做出諸如以手遮或抱頭
    以保護頭部、避免直接撞擊頭部等反射性的自我防禦動作才
    是，若係如此，則被保險人手、腳等部位理應有傷勢方屬合
    理，豈會僅有頭部受傷，但手、腳等肢體卻無傷勢，由此顯
    見被保險人並非失足落海。又台灣宜蘭地方法院檢察署所出
    具相驗屍體證明書於死亡方式欄之記載係不詳，而未勾選「
    意外」。是原告以阮金生宜蘭蘇澳鎮豆腐岬公園南堤消波塊
    死亡，即謂被告應予給付系爭意外傷害身故保險金，就系爭
    待證事實之證明度，其舉證顯屬不足，洵無足取。依據台灣
    宜蘭地方法院檢察署宜檢明儉97相220字第13081號函所示「
    本署相驗時認死者之死亡方式以自殺之可能性較高，惟因家
    屬對死亡之方式有意見，故本署於相驗證明書上勾選不詳，
    請  查照。」。由此可知，系爭事故確非系爭保險附約所約
    定之外來、突發之意外傷害事故，故被告不予給付系爭意外
    傷害身故保險金，於法有據云云。另經本院向該署函詢該署
    係依何事證而「認死者（即阮金生）之死亡方式以自殺可能
    性較高」？經該署以99年10月14日宜檢文儉97相220字第161
    12號函覆以：「本件係根據死者身上傷痕予以研判，因死者
    身上四肢及身體均無明顯外傷，與一般失足落海之情形不符
    ，故認自殺之可能性較高」等語（本院卷一第242頁、第244
    頁），惟並未說明如係自殺則死者身上是否有外傷及傷處如
    何分佈，僅憑死者「身上四肢及身體均無明顯外傷，與一般
    失足落海之情形不符」，即推論死者「自殺之可能性較高」
    ，實有速斷。是被告以上開理由抗辯被保險人阮金生應為自
    殺，核屬臆測之詞，無從遽認為真實，所辯不足為採。
(四)、況被保險人阮金生陳屍地點為蘇澳鎮豆腐岬公園，遊客眾多
    ，實非為企圖輕生之人所會選擇之地點，且該地點為淺灘，
    明顯會增加死者墜落碰撞傷勢，增加死亡前苦痛，實與減少
    痛苦典型自殺不同。如被保險人阮金生確有自殺之舉，衡情
    應會將選擇隱密之地點遂其必死之決心，是被告既不能提出
    積極證據證明被保險人阮金生墜海係出於「故意」自殺之行
    為，自不能為被告有利之認定。況自保險制度設立之目的性
    解釋方法觀察：保險制度係在於以小額成本，將潛伏在人類
    生活中之危險，以大數法則予以轉嫁，以謀取最大之保障，
    而將被保險人自身可得預見、控制及不可抗力之危險，以及
    引發道德危險之故意及犯罪行為予以排除外，將其餘被保險
    人可能發生之危險均列為保險事故，始足達到完足保障之宗
    旨。基於上開思考原則，人類之注意力均有強弱之時，對於
    被保險人注意力轉弱而引發非被保險人預期發生之傷害事故
    ，亦應列屬保險人應負保險責任之範圍內，始足發揮保險制
    度之功能。職故，本件被保險人阮金生墜海之原因既無法判
    定，縱因其自己過失而有前往海邊，致遭墜海溺斃之死亡結
    果，亦屬「外來突發之意外事故」。
五、綜上所述，本件應認被保險人阮金生係因意外事故而死亡，
    則保險事故業已發生，且保險金之給付條件亦已成就，而被
    告既未能證明被保險人阮金生係故意自殺或其行為具備系爭
    保險契約所定之保險人免責事由，則渠等拒絕給付保險金，
    即屬無據。被告新光人壽、富邦人壽即應各依與阮金生之保
    險契約給付保險金60萬元、400萬元予受益人即原告阮李淑
    真；被告美亞產險則應依與阮金生之保險契約給付保險金12
    0萬元予受益人即原告阮李淑真、阮莆宸、李永麒、阮永豪
    、阮永合、阮酪格。又系爭保險契約條款規定：「本公司應
    於收齊前項文件後十五日內給付之。但因可歸責於本公司之
    事由致未在前述約定期限內為給付者，應按年利一分加計利
    息給付。」。從而，原告訴請被告新光人壽應給付原告阮李
    淑真60萬元及自97年8月15日起至清償日止，按週年利率10%
    計算之利息、被告富邦人壽應給付原告阮李淑真400萬元及
    自97年12月15日起至清償日止，按週年利率10%計算之利息
    、被告美亞產物應給付原告阮李淑真、阮莆宸、李永麒、阮
    永豪、阮永合、阮酪格120萬元及自97年12月1日起至清償日
    止，按週年利率10%計算之利息，洵屬有據，為有理由，應
    予准許。
六、兩造其餘之攻擊或防禦方法及未經援用之證據，經本院斟酌
    後，認為均不足以影響本判決之結果，自無逐一詳予論駁之
    必要，併此敘明。
七、假執行之宣告：
    兩造陳明願供擔保請為宣告假執行或免為假執行，經核均與
    規定相符，爰分別酌定相當之擔保金額予以宣告。
八、訴訟費用負擔裁判之依據：民事訴訟法第78條、第85條。
中    華    民    國   100    年    11    月    28    日
                  臺灣宜蘭地方法院民事庭
                      法  官  張軒豪
正本與原本無異。
如對本判決上訴，須於判決送達後20日內向本院提出上訴狀（須
附繕本）。
中    華    民    國   100    年    11    月    28    日
                      書記官  林嘉萍
訴訟費用：裁判費58,420元+證人旅費1,000元＝59,420元